---
title: "Trabalho de Estatística Espacial"
output: html_document
date: "Camila, Lucas, Mariana e Samuel"
---

# Objetivo

O objetivo deste trabalho consiste em verificar a presença de algum padrão em dados coletados na UFBA. 


# Materiais

Inicialmente foram gerados 300 pares aleatórios de pontos no software R, e destes foram selecionados 50 pontos com suas respectivas coordenadas. 
O grid foi medido com uma área de 9 metros quadrados próximo a portaria 1 e estacionamento da Universidade Federal da Bahia, campus Ondina, 
e os 50 pontos gerados foram marcados dentro da área delimitada. Para delimitar a área foram utilizados barbante, palito de churrasco e fita métrica. 

Os pontos gerados no R foram:


```{r, echo=FALSE,message=FALSE,error=FALSE,warning=FALSE}


require(geoR)

###################################
#Gerando Pontos
#install.packages("geoR")
#?s100
set.seed(5)
x=sample(1:300,replace = F)
set.seed(156)
y=sample(1:300,replace = F)
#?sample
#plot(x,y)  #pontos
dados <- data.frame(x=x,y=y)

###########################################
#interessante colocar foto da nossa coleta
dados$grupo=NULL
dados$grupo[1:50] <- "selecionado"

dados$grupo[51:300] <- "n_selecionado"

plot(x=dados$x,y=dados$y,pch="o",col=as.factor(dados$grupo),xlab="latitude",ylab="longitude",main="Pontos selecionados em Vermelho")


```

A medida em que as informações eram coletadas em cada ponto, um palito de churrasco era colocado neste ponto. 
Para cada um deles foram coletadas a altura da planta em centímetros, a presença de flor, número de folhas e número de pétalas. 
Caso a planta não apresentasse flor, era atribuído 0 para a presença de flor e número de pétalas. Se não houvesse planta no ponto indicado, 
a planta mais próxima era considerada. Um dos pontos não continha planta e nem plantas nas proximidades (QUAL A DISTANCIA?), 
e análise foi prosseguida com os outros 49.    


# Análise descritiva

A altura média das plantas é 9.3cm, o número médio de folhas é 9.26, e das 49 plantas analisadas 11 apresentaram flor. 
Dentre as que continham flor, o número médio de pétalas foi de 2.6.


VER A RELAÇÃO FOLHA~ALTURA 

```{r, echo=FALSE,message=FALSE,error=FALSE,warning=FALSE}

#base de dados
dados_nosso <- data.frame(lat=dados$x[1:50],long=dados$y[1:50])
dados_nosso$folhas <- c(26,4,6,1,6,22,15,6,6,15,12,12,5,6,33,64,2,2,9,6,6,7,8,9,7,17,4,6,8,1,10,6,9,9,4,4,3,2,5,5,4,6,2,NA,12,8,4,5,18,7)
dados_nosso$petalas <- c(0,0,0,0,0,0,4,16,5,0,0,0,0,4,0,0,0,0,16,3,0,0,0,0,0,0,0,0,0,0,5,0,16,0,0,0,5,0,0,0,0,0,0,NA,12,8,4,5,18,7)
dados_nosso$flor <- c(0,0,0,0,0,0,1,1,1,0,0,0,0,1,0,0,0,0,1,1,0,0,0,0,0,0,0,0,0,0,1,0,1,0,0,0,1,0,0,0,0,0,0,NA,0,1,1,0,0,0)
dados_nosso$altura <- c(21,0,2,1,0,8,25,15,17,5,4,10,2,13.5,35.5,28,2,2,18.75,12.5,7,6.5,2,2.5,9.5,5,2,1,22.5,0,22,5.5,21.5,5,2,14.5,10,2,5,4,0,1,2,NA,16,16,13,2.5,22.5,12)

dados_nosso <- na.omit(dados_nosso)

#correlção entre altura e folhas, correlação entre altura e petalas
cor.test(dados_nosso$altura,dados_nosso$folhas,method = "spearman")

plot(dados_nosso$altura,dados_nosso$folhas,main="Dispersão Altura e Folhas",xlab="Altura",ylab="Folhas")


```

VER A RELAÇÃO PETALA~ALTURA 

```{r, echo=FALSE,message=FALSE,error=FALSE,warning=FALSE}

plot(dados_nosso$altura,dados_nosso$petalas,main="Dispersão Altura e Pétalas",xlab="Altura",ylab="Pétalas")

cor.test(dados_nosso$altura,dados_nosso$petalas,method = "spearman")


```


COMO NÃO SÃO NORMAIS, TEM QUE FAZER O TESTE DE SPERMAN
o teste é bilateral pq não temos uma informação a priori

```{r, echo=FALSE,message=FALSE,error=FALSE,warning=FALSE}

shapiro.test(dados_nosso$altura)
shapiro.test(dados_nosso$folhas)
shapiro.test(dados_nosso$petalas)

```

# Alguns testes

Foi realizado o teste de normalidade Shapiro-Wilk para a variável resposta altura da planta, e foi rejeitado com um nível de significância de 5%. 
Caso os dados não sejam normais, não é possível realizar o semi variograma. Neste caso vamos para o teste de aleatorização de Mantel. 










